臺灣臺中地方法院民事判決　九十一年度簡上字第一二七號
　　上　訴　人　甲○○
　　　　　　　　乙　○
　　被 上訴 人　丙○○
右當事人間請求拆屋還地等事件，上訴人對於中華民國九十一年二月七日臺灣臺中地
方法院臺中簡易庭九十年度中簡字第三二四九號民事第一審簡易判決提起上訴，本院
判決如左：
    主      文
原判決第一項關於命上訴人應將坐落台中市○○區○○段第六九五地號土地上如附圖
所示Ｂ、Ｃ部分建物（Ｂ部分面積零點零八平方公尺，Ｃ部分面積零點四四平方公尺
）拆除並將該部分土地返還被上訴人之部分，及該部分假執行之宣告暨（除確定部分
外）訴訟費用之裁判均廢棄。
右開廢棄部分，被上訴人在第一審簡易之訴及假執行之聲請均駁回。
第一審（除確定部分外）、第二審之訴訟費用，均由被上訴人負擔。
    事實及理由
壹、聲明部分：
  一、上訴人方面：
    (一)原判決第一項關於命上訴人應將坐落台中市○○區○○段第六九五地號土地上
      如附圖所示Ｂ、Ｃ部分建物（Ｂ部分面積零點零八平方公尺，Ｃ部分面積零點
      四四平方公尺）拆除並將該部分土地返還被上訴人之部分，及該部分假執行之
      宣告暨（除確定部分外）訴訟費用之裁判均廢棄。
    (二)右開廢棄部分，被上訴人在第一審簡易之訴駁回。
  二、被上訴人方面：上訴駁回。
貳、事實摘要：
  一、被上訴人於原審起訴主張：
      被上訴人為台中市○○區○○段第六九五地號土地所有權人，上訴人二人自民
      國八十八年十月間起占用被上訴人前開土地如附圖所示Ｂ、Ｃ部分，爰依民法
      第七百六十七條規定，請求上訴人拆除占用系爭土地之建物並返還占用之土地
      。又上訴人占用系爭土地，因而受有相當於租金之利益，致被上訴人受有自八
      十八年十月起至起訴日（即九十年八月十六日）止，相當於租金之損害，被上
      訴人爰依不當得利規定，請求上訴人給付二十一個月之不當得利一千五百八十
      元（系爭土地遭被告占用面積為零點五二平方公尺，公告現值為每平方公尺一
      萬七千三日七十二元，故占用部分價額為九千零三十三元，計算式如下：0.52
      平方公尺×17,372元/平方公尺＝9,033.元，小數點以下四捨五入，又依土地
      法第一百零五條準用同法第九十七條規定，以土地總價年息百分之十計算，計
      算式如下：9,033元×10%＝903元，小數點以下四捨五入，903×1.75=1,580）
      ，由上訴人二人各負擔二分之一即七百九十元。
  二、原審判決及本件上訴範圍：
      原審判命上訴人應將坐落台中市○○區○○段第六九五地號土地上如附圖所示
      Ｂ、Ｃ部分建物（Ｂ部分面積零點零八平方公尺，Ｃ部分面積零點四四平方公
      尺）拆除，並將該部分土地返還被上訴人；及上訴人應各給付被上訴人一百一
      十三元三角及自民國九十一年一月八日起至清償日止，按年利率百分之五計算
      之利息（亦即計算公式如下：以系爭土地申報地價2490.4元×占用系爭土地面
      積0.52平方公尺×10%×占用期間1又3/4年＝226.6264元，角以下四捨五入，
      由上訴人二人各負擔二分之一即一百十三元三角），並均准予假執行，而駁回
      被上訴人其餘之訴及假執行之聲請。上訴人僅就原判決第一項命上訴人拆屋還
      地之部分提起上訴，其餘部分未據兩造聲明不服，均業已確定。
  三、上訴人提起上訴之主張：
    (一)系爭土地上之建物於十餘年前建造，當時與系爭土地所有權人會同確認建築範
      圍，並無越界情事，然上訴人並無任何證據方法可供證明業得原所有權人之同
      意。然本件縱或有越界建築之情事，被占土地面積極小，拆屋還地對被上訴人
      並無實質利益，卻對上訴人損失甚大，且增加社會成本，基於「成物不毀」原
      則，上訴人願向被上訴人價購或承租。
    (二)請鈞院改判系爭土地交由不動產鑑價公司鑑價，由上訴人照鑑價結果購買。
  四、被上訴人對上訴部分之陳述：
    (一)否認上訴人所辯稱興建系爭房屋時曾會同當時之土地所有權人，對其起造範圍
      並無異議云云，上訴人應就此負舉證責任。
    (二)民法關於物上請求權之行使，並無分占用面積之多寡，又法律上並無關於無權
      占有之占有人得請求強制被占用之土地所有權人出售土地之規定，上訴人主張
      交由不動產鑑定公司鑑價後，再由伊依鑑價結果強制購買云云，均於法無據。
參、程序部分：
    上訴人提起本件上訴時，原僅以乙○為上訴人，嗣於本院審理時追加甲○○為共
    同上訴人，按本件拆屋還地之訴係屬訴訟標的對於上訴人二人必須合一確定者，
    自為民事訴訟法第二百五十五條第一項第五款之事由，故上訴人之追加核與同法
    第四百三十六條之一第三項準用第四百四十六條第一項後段之規定相符，應予准
    許。
肆、得心證之理由：
  一、經查，被上訴人為系爭土地所有權人，上訴人建物占用如附圖Ｂ、Ｃ部分等情
      ，已據被上訴人於原審提出與所述相符之土地登記謄本一件、照片三幀為證，
      並經原審法院赴現場履勘並囑託台中市中興地政事務所測量及繪製複丈成果圖
      一件附卷可憑，上訴人對於前開事實均無爭執，應堪信為真實。上訴人雖辯稱
      曾獲得被上訴人前手同意，並無越界情事，如有越界，請求價購或承租等語，
      惟查，被上訴人所有之系爭土地如附圖所示Ｂ、Ｃ部分，確遭上訴人共同興建
      之建物占用，上訴人就其所辯迄未提出任何證據方法以實其說，其空言否認占
      用，自不足採。
  二、關於拆屋還地之部分：
    (一)按所有人對於無權占有其所有物者，得請求返還之，民法第七百六十七條前段
      固定有明文，惟按權利之行使不得違反公共利益或以損害他人為主要之目的。
      行使權利履行義務應依誠實及信用方法，民法第一百四十八條亦定有明文。而
      上開條文所謂「以損害他人為主要目的」，非僅指「專」以損害他人為主要之
      目的或僅指損人不利於己而言，若自己行使權利之結果，自己雖不無利益，然
      對他人所造成之損害實甚於此，不管其對象為對造或其他多數人，亦足當之。
      而是否以損害他人為主要目的，應就權利人因權利之行使所能取得之利益，與
      他人及國家社會因其權利行使所受之損失，比較衡量以定之。倘其權利之行使
      ，自己所得之利益，與他人及國家社會之損失差距甚大者，或其取得權利之初
      ，即明顯知悉其嗣後權利之行使，將造成他人及國家社會重大之損害者，非不
      得視其權利之行使，係以損害他人為主要之目的，此乃權利社會化之基本內涵
      ，最高法院著有七十一年度臺上字第七三七號判例要旨，可供參照。
    (二)而查，系爭建物所占用之系爭土地之面積各為０‧０八平方公尺與０‧四四平
      方公尺，係一至四樓為鋼筋混凝土結構、五樓為鐵皮造結構之建物，係上訴人
      二人於十餘年前所建，現為上訴人二人所占有使用居住中，觀諸該部分所占用
      之系爭土地之面積共計為０‧五二平方公尺，且為建築物結構部分之外牆，縱
      僅就占用部分加以拆除，亦將影響或減弱系爭建物之結構安全，連帶增加相鄰
      建築物及供公眾通行道路之危險性，苟因拆除占用部分，致系爭建物面臨全部
      倒塌之窘境，亦屬國家社會整體經濟及資源之損失，被上訴人縱收回系爭畸零
      土地，尚未見對其利用系爭土地之經濟效益有何重大影響，卻將因拆除部分建
      築物，影響結構安全，於地震頻仍之臺灣地區，滋生公眾往來之危險，難謂權
      利之正當行使，應已構成權利之濫用。
    (三)從而，被上訴人本於民法第七百六十七條之規定，對上訴人二人訴請拆除系爭
      建物，在社會觀念上，顯已悖離所有權之目的，超出其機能範圍，而為權利濫
      用，故該部分之訴於法律上，即無予以保護之必要，應予駁回。
  三、關於上訴人請求將系爭土地交由鑑價公司鑑價，上訴人照鑑價結果購買部分：
    (一)上訴人另辯稱願將系爭土地交由不動產鑑價公司鑑價後，由上訴人照價購買云
      云，惟查，兩造於歷次庭期中均對於價購或承租金額無法協議，法律復無被越
      界建築之土地所有權人應價購或承租之規定，故上訴人此一辯解，於法無據，
      尚不足採。
    (二)惟本院基於維持兩造情誼，認本件或有和解之望，曾依上訴人之聲請，而於九
      十一年六月二十四日函請華聲企業發展鑑定顧問有限公司鑑定系爭土地及被占
      用面積之每平方公尺市價為何，惟上訴人不願繳納鑑定費用，致無法鑑定，此
      有華聲公司九十一年八月二十日函文及準備程序筆錄在卷足憑，併予敘明。
  四、綜上所述，上訴人雖屬無權占有使用系爭土地，惟依民法第一百四十八條所揭
      示之權利行使之原則，被上訴人訴請拆除系爭建物，顯已悖離所有權之目的，
      超出其機能範圍，而為權利濫用，故該部分之訴於法律上，無予以保護之必要
      ，故被上訴人依民法第七百六十七條前段訴請上訴人應將坐落台中市○○區○
      ○段第六九五地號土地上如附圖所示Ｂ、Ｃ部分建物（Ｂ部分面積零點零八平
      方公尺，Ｃ部分面積零點四四平方公尺）拆除並將該部分土地返還被上訴人，
      為無理由，不應淮許，其就該部分所為假執行之聲請亦失所附麗，應併予駁回
      。原審就此部分判命上訴人給付，並為假執行之宣告，尚有未洽。上訴意旨指
      摘原判決此部分不當，求予廢棄改判，為有理由。爰由本院將原判決此部分予
      以廢棄改判，如主文第二項所示。
伍、據上論結：本件上訴為有理由，依民事訴訟法第四百三十六條之一第三項、第四
    百五十條、第七十八條，判決如主文。
中　　　華　　　民　　　國　　九十一　　年　　十一　　月　　 二十二　 　日
                                  臺灣臺中地方法院民事第三庭
~B審判長法　官　張瑞蘭
~B　　　法　官　王金洲
~B　　　法　官　廖慧如
右正本證明與原本無異
本件不得上訴
中　　　華　　　民　　　國　　九十一　　年　　十一　　月　　 二十二　 　日
~B　　　法院書記官
